# Sabatinas {.unnumbered}

Nessa página, encontram-se as soluções para as sabatinas de cada semana. Essa página é atualizada semanalmente.

## Semana 1 {.unnumbered}

Probabilidade de ter 3 filhos, pelo menos 1 do sexo masculino.

As opções são:

1. MMM
2. MMF
3. MFM
4. MFF
5. FFF
6. FMM
7. FMF
8. FFM

Logo, $P = \frac{7}{8}$.


## Semana 2 {.unnumbered}

Segregagação cromossômica de uma espécie tetraploide com o seguinte genótipo: <br /> AAAa


a) Quais os tipos de gametas possíveis?

AA e Aa

b) Qual a proporção de homozigotos dominantes?

```{r}
choose(3, 2) / choose(4, 2)
```

50%


## Semana 3 {.unnumbered}

População em EHW para um loco com 3 alelos com as seguintes frequências:

- P(A1) = p = 0,1
- P(A2) = q = 0,3
- P(A3) = r = 0,6

Quais as respectivas frequências genotípicas?

$A1A1 = p^2 = 0.01$

$A1A2 = 2pq = 2 \times 0,1 \times 0,3 = 0,06$

$A1A3 = 2pr = 2 \times 0,1 \times 0,6 = 0,12$

$A2A3 = 2qr = 2 \times 0,3 \times 0,6 = 0,36$

$A2A2 = q^2 = 0.09$

$A3A3 = r^2 = 0.36$


Conferindo se as frequências somam a 1:

```{r}
0.01 + 0.06 + 0.12 + 0.36 + 0.09 + 0.36
```

