# Sabatinas {.unnumbered}

Nessa página, encontram-se as soluções para as sabatinas de cada semana. Essa página é atualizada semanalmente.

## Semana 1 {.unnumbered}

Probabilidade de ter 3 filhos, pelo menos 1 do sexo masculino.

As opções são:

1. MMM
2. MMF
3. MFM
4. MFF
5. FFF
6. FMM
7. FMF
8. FFM

Logo, $P = \frac{7}{8}$.


## Semana 2 {.unnumbered}

Segregagação cromossômica de uma espécie tetraploide com o seguinte genótipo: <br /> AAAa


a) Quais os tipos de gametas possíveis?

AA e Aa

b) Qual a proporção de homozigotos dominantes?

```{r}
choose(3, 2) / choose(4, 2)
```

50%


## Semana 3 {.unnumbered}

População em EHW para um loco com 3 alelos com as seguintes frequências:

- P(A1) = p = 0,1
- P(A2) = q = 0,3
- P(A3) = r = 0,6

Quais as respectivas frequências genotípicas?

$A1A1 = p^2 = 0.01$

$A1A2 = 2pq = 2 \times 0,1 \times 0,3 = 0,06$

$A1A3 = 2pr = 2 \times 0,1 \times 0,6 = 0,12$

$A2A3 = 2qr = 2 \times 0,3 \times 0,6 = 0,36$

$A2A2 = q^2 = 0.09$

$A3A3 = r^2 = 0.36$


Conferindo se as frequências somam a 1:

```{r}
0.01 + 0.06 + 0.12 + 0.36 + 0.09 + 0.36
```

## Semana 4 {.unnumbered}

Quais fatores contribuem com a mudança de frequência gênica devido à migração?


Os fatores são: 

- Diferença nas frequências gênicas na população de nativos e migrantes

- Taxa de migração

## Semana 5 {.unnumbered}

Considerando seleção uma causa de mudaça de frequência gênica muito mais forte que a mutação, em que circunstâncias ocorre o equilíbrio da frequência gênica resultante de ambas as forças?

Quando q estiver muito baixo, pois isso favorece a mutação e desfavorece a seleção.


## Semana 6 {.unnumbered}


A média da frequência gênica entre todas as linhas permanecerá igual à frequência inicial. Logo, $\bar{p} = p_0 = 0.4$ e $\bar{q} = q_0 = 0.6$, e as frequências genotípicas serão $A1A1 = p_0 = 0.4$, $A1A2 = 0$ e $A2A2=q_0 = 0.6$.

## Semana 7 {.unnumbered}


$p_0 = 0.3$ e $q_0 = 0.7$.


$\sigma^2_q = p_0 q_0 = 0.3 \times 0.7 = 0.21$


## Semana 8 {.unnumbered}

Calcular Ne para os seguintes dados:

```{r}
nt <- 5000
e <- 50
l <- 25
vk <- 2

# Calculando dados faltantes
nc <- nt / e
nc

Ne <- (4 * nc * l) / (vk + 2) 
Ne
```

## Semana 9 {.unnumbered}

- Coeficiente de parentesco de um indivíduo com ele mesmo, sendo o coeficiente de endogamia do indivíduo = 0.5.

$fAA = \frac{1}{2} (1 + FA) = \frac{1}{2} \times 1.5 = 0.75$

- Coeficiente de parentesco entre pai e filho, sendo o coeficiente de endogamia do pai = 0.75.

$fPA = \frac{1}{2}(fAB + fAA) = \frac{1}{2}(0.75 + 0.5) = 0.5 \times 1.25 = 0.625$


## Semana 10 {.unnumbered}

```{r}
# Dados da questão
valores <- c("A1A1" = 150,
             "A1A2" = 120,
             "A2A2" = 50)
p <- 0.6

# Valores codificados
q <- 1 - p
  
pm <- (valores[1] + valores[3]) / 2
a <- as.numeric(valores[1] - pm)
a
d <- as.numeric(valores[2] - pm)
d

# Média
M <- a * (p-q) + 2 * d * p * q
M <- as.numeric(pm + M)
M
```

- a = 50
- -a = -50
- -d = 20
- Média: 119.6

## Semana 11 {.unnumbered}

Função implementada no exercício da semana de variância:

```{r}
var_components <- function(values = NULL, q = 0.2, 
                           a = NULL, d = NULL) {
  p <- 1-q

  # Assigned values
  if(is.null(a) | is.null(d)) {
      midpoint <- (values[1] + values[3]) / 2
      a <- values[1] - midpoint
      d <- values[2] - midpoint
  }

  # VA
  alpha <- as.numeric(a + d * (q-p))
  va <- 2 * p * q * alpha^2
  
  # VD
  vd <- (2 * p * q * d)^2
  
  # VG
  vg <- va + vd
  result_df <- data.frame(
    Componentes = c("VG", "VA", "VD"),
    Valores = c(vg, va, vd)
  )
  return(result_df)
}
```

Calculando VD, VD e VG para p = 0.5 com os valores fenotípicos abaixo:

```{r}
p <- 0.5
q <- 0.5

values <- c(A1A1 = 150,
            A1A2 = 120,
            A2A2 = 50)
var_components(values, q)
```




