---
editor_options: 
  markdown: 
    wrap: 72
---

# Exercícios {.unnumbered}

Nessa página, encontram-se as soluções para os exercícios de cada
semana. Essa página é atualizada semanalmente.

## Semana 1: Probabilidade {.unnumbered}

### Q1 {.unnumbered}

**Dois genes ligados (r = 0.20).**

**Pai 1 = AAbb** <br /> **Pai 2 = aaBB**

**Qual é a probabilidade de gametas AB oriundos da autofecundação da
planta F1?**

Gametas produzidos pelo pai 1: Ab <br /> Gametas produzidos pelo pai 2:
aB

Geração $F_1$ = 100% Ab/aB (duplo heterozigoto em fase repulsão).

Da autofecundação de Ab/aB, temos os possíveis gametas:

| Gametas | Tipo         | Frequências               |
|:--------|:-------------|:--------------------------|
| Ab      | Parental     | $\frac{(1-0.2)}{2} = 0.4$ |
| aB      | Parental     | $\frac{(1-0.2)}{2} = 0.4$ |
| AB      | Recombinante | 0.1                       |
| ab      | Recombinante | 0.1                       |

Portanto, a probabilidade de obtermos o gameta AB é de 10%.

### Q2 {.unnumbered}

**Caracter cor de flor em soja:**

**Branca = rr** <br />roxa = R-

**Pai 1 = RR** <br />Pai 2 = rr

**Considerando-se a coleta de 8 plantas ao acaso na geração F2,
pergunta-se:**

**a) Qual a probabilidade de todas as plantas serem de flor roxa?**

Do cruzamento de RR e rr, teremos as seguintes proporções genotípicas e
fenotípicas na F1:

Genotípicas: 100% RrRr <br /> Fenotípicas: 100% roxas

Da autofecundação das plantas da F1 (RrRr x RrRr), teremos as seguintes
proporções genotípicas e fenotípicas na F1:

Genotípicas: $\frac{1}{4}$ RR : $\frac{1}{2}$ Rr : $\frac{1}{4}$ rr
<br /> Fenotípicas: $\frac{3}{4}$ roxas : $\frac{1}{4}$ brancas

Assim, tomando 8 plantas ao acaso, a probabilidade de todas serem de
flor roxa é:

$$
\begin{aligned}
P(8\ roxas) &= (\frac{3}{4})^8 \\
&= 0.1001129 \\
&\approx ~10\%
\end{aligned}
$$

**b) Qual a probabilidade de obter pelo menos uma planta de flor
branca?**

$$
\begin{aligned}
P(pelo\ menos\ uma\ branca) &= 1 - P(8\ roxas) \\
&= 1 - 0.1001129 \\
&\approx 0.8998871 
\end{aligned}
$$

**c) Qual a probabilidade de obter 5 plantas de flor roxa?**

$$
\begin{aligned}
P(5\ roxas) &= (\frac{3}{4})^5 \\
&= 0.2373047 \\
&\approx 23.7\%
\end{aligned}
$$

**d) Se todas as 8 plantas apresentarem flor roxa, qual o nível de
probabilidade de que o pai 2 não possua o genótipo rr?**

100% de probabilidade de que o pai 2 não possui o genótipo rr, pois a
frequência observada de plantas de flor roxa demonstra que todas as
plantas da F2 são *R\_*, o que é incompatível com a possibilidade de um
dos pais ser *rr*.

### Q3 {.unnumbered}

**Considerando-se dois pares de genes independentes em uma população.**

**RR + Rr = plantas resistentes** <br /> **rr = plantas susceptíveis**

**AA + Aa = plantas altas** <br /> **aa = plantas baixas**

**Freq. de plantas susceptíveis = 0.2** <br /> **Freq. de plantas baixas
= 0.4**

**Calcular:**

**a) Qual a proporção de plantas baixas susceptíveis?**

$$
\begin{aligned}
F(baixas\ e\ susceptíveis) &= F(baixas) \times F(susceptíveis) \\
&= 0.4 \times 0.2 \\
&= 0.08
\end{aligned}
$$

**b) Coletando-se 5 plantas, qual a probabilidade de todas serem altas e
susceptíveis?**

$$
\begin{aligned}
P(5\ altas\ e\ susceptíveis) &= P(altas\ e\ susceptíveis)^5 \\
&= (0.6 \times 0.2)^5 \\
&= 0.12^5 \\
&= 0.0000248832 = 0.00249\%
\end{aligned}
$$

**c) Coletando-se 5 plantas, qual a probabilidade de obter:**

-   **01 plantas altas/resistentes:**

```{r}
# P(alta e resistente)
p <- 0.6 * 0.8
p

# P(alta e resistente) tomando-se 5
dbinom(1, 5, p)
```

-   **03 plantas altas/susceptíveis**

```{r}
# P(alta e susceptível)
p <- 0.6 * 0.2
p

# P(3 altas e susceptíveis) tomando-se 5
dbinom(3, 5, p)
```

-   **01 plantas baixas/resistentes**

```{r}
# P(baixa e resistente)
p <- 0.4 * 0.8
p

# P(baixa e resistente) tomando-se 5
dbinom(1, 5, p)
```

### Q4 {.unnumbered}

**Considerando-se um indivíduo hexaploide com o seguinte genótipo:
"AAAaaa"**

**Se o gene "A" se localizar distante do centrômero, considerando uma
autofecundação, calcular:**

**a) Quais os tipos de gametas?**

Segregação cromatídica: AAAaaa = AAAAAAaaaaaa

AAA <br /> AAa <br /> Aaa <br /> aaa

**b) Qual a proporção de gametas "AAa?"**

$$
\begin{aligned}
P(AAa) &= \frac{combinação\ de\ 6\ tomados\ 2\ a\ 2\ \times combinação\ de\ 6\ tomados\ 1\ a\ 1}{combinação\ de\ 12\ tomados\ 3\ a\ 3} \\
&= \frac{{6 \choose 2} \times {6 \choose 1}}{{12 \choose 3}} \\
&= \frac{\frac{6!}{2! \times 4!} \times \frac{6!}{1!\times5!}}{\frac{12!}{3! \times 9!}} \\
\end{aligned}
$$

Resolvendo com R:

```{r}
numerador1 <- choose(6, 2)
numerador2 <- choose(6, 1)
denominador <- choose(12, 3)
pAAa <- (numerador1 * numerador2) / denominador
pAAa
```

Demonstrando o cálculo passo-a-passo:

$$
\begin{aligned}
P(AAa) &= \frac{{6 \choose 2} \times {6 \choose 1}}{{12 \choose 3}} \\
&= \frac{\frac{6!}{2! \times 4!} \times \frac{6!}{1!\times5!}}{\frac{12!}{3! \times 9!}} \\
&= \frac{\frac{6\ 5\ 4!}{2 \times 4! } \times \frac{6\ 5!}{1 \times 5!}} {\frac{12\ 11\ 10\ 9!}{3\ 2\ 1 \times 9!}} \\
&= \frac{\frac{30}{2} \times 6} {\frac{1320}{6}} \\
&= \frac{90}{220} = 0.409
\end{aligned}
$$

**c) Quais as frequências dos genótipos: "aaaaaa" e "AAAaaa" resultantes
da autofecundação?**

Frequências:

| F / M | AAA    | AAa    | Aaa    | aaa    |
|:-------|:--------|:--------|:--------|:--------|
| AAA   | AAAAAA | AAAAAa | AAAAaa | AAAaaa |
| AAa   | AAAAAa | AAaAAa | AAaAaa | AAaaaa |
| Aaa   | AAAAaa | AaaAAa | AaaAaa | Aaaaaa |
| aaa   | AAAaaa | AAaaaa | Aaaaaa | aaaaaa |


**aaaaaa:** $\frac{1}{16}$


**AAAaaa:** $\frac{2}{16} = \frac{1}{8}$


### Q5 {.unnumbered}

**Em bovinos, o fenótipo mocho é devido a um alelo dominante, o alelo
recessivo confere o fenótipo chifrudo. Um touro mocho foi cruzado com 10
vacas sabidamente heterozigóticas e todos os descendentes foram mochos.
Qual a probabilidade do touro ser homozigoto?**

Cruzamento: A\_ x Aa      Descendentes: 100% A\_

Se o touro fosse homozigoto, teríamos AA x Aa, que resultaria em 50% AA
: 50% Aa (todos mochos).

Se o touro fosse heterozigoto, teríamos Aa x Aa, que resultaria em 25%
AA : 50% Aa : 25% aa

Se o segundo caso fosse verdadeiro, esperaríamos encontrar 2 touros
chifrudos. Portanto, temos 100% de certeza de que o touro é homozigoto.
