---
editor_options: 
  markdown: 
    wrap: 72
---

# Exercícios {.unnumbered}

Nessa página, encontram-se as soluções para os exercícios de cada
semana. Essa página é atualizada semanalmente.

## Semana 1: Probabilidade {.unnumbered}

### Q1 {.unnumbered}

**Dois genes ligados (r = 0.20).**

**Pai 1 = AAbb** <br /> **Pai 2 = aaBB**

**Qual é a probabilidade de gametas AB oriundos da autofecundação da
planta F1?**

Gametas produzidos pelo pai 1: Ab <br /> Gametas produzidos pelo pai 2:
aB

Geração $F_1$ = 100% Ab/aB (duplo heterozigoto em fase repulsão).

Da autofecundação de Ab/aB, temos os possíveis gametas:

| Gametas | Tipo         | Frequências               |
|:--------|:-------------|:--------------------------|
| Ab      | Parental     | $\frac{(1-0.2)}{2} = 0.4$ |
| aB      | Parental     | $\frac{(1-0.2)}{2} = 0.4$ |
| AB      | Recombinante | 0.1                       |
| ab      | Recombinante | 0.1                       |

Portanto, a probabilidade de obtermos o gameta AB é de 10%.

### Q2 {.unnumbered}

**Caracter cor de flor em soja:**

**Branca = rr** <br />roxa = R-

**Pai 1 = RR** <br />Pai 2 = rr

**Considerando-se a coleta de 8 plantas ao acaso na geração F2,
pergunta-se:**

**a) Qual a probabilidade de todas as plantas serem de flor roxa?**

Do cruzamento de RR e rr, teremos as seguintes proporções genotípicas e
fenotípicas na F1:

Genotípicas: 100% RrRr <br /> Fenotípicas: 100% roxas

Da autofecundação das plantas da F1 (RrRr x RrRr), teremos as seguintes
proporções genotípicas e fenotípicas na F1:

Genotípicas: $\frac{1}{4}$ RR : $\frac{1}{2}$ Rr : $\frac{1}{4}$ rr
<br /> Fenotípicas: $\frac{3}{4}$ roxas : $\frac{1}{4}$ brancas

Assim, tomando 8 plantas ao acaso, a probabilidade de todas serem de
flor roxa é:

$$
\begin{aligned}
P(8\ roxas) &= (\frac{3}{4})^8 \\
&= 0.1001129 \\
&\approx ~10\%
\end{aligned}
$$

**b) Qual a probabilidade de obter pelo menos uma planta de flor
branca?**

$$
\begin{aligned}
P(pelo\ menos\ uma\ branca) &= 1 - P(8\ roxas) \\
&= 1 - 0.1001129 \\
&\approx 0.8998871 
\end{aligned}
$$

**c) Qual a probabilidade de obter 5 plantas de flor roxa?**

$$
\begin{aligned}
P(5\ roxas) &= (\frac{3}{4})^5 \\
&= 0.2373047 \\
&\approx 23.7\%
\end{aligned}
$$

**d) Se todas as 8 plantas apresentarem flor roxa, qual o nível de
probabilidade de que o pai 2 não possua o genótipo rr?**

100% de probabilidade de que o pai 2 não possui o genótipo rr, pois a
frequência observada de plantas de flor roxa demonstra que todas as
plantas da F2 são *R\_*, o que é incompatível com a possibilidade de um
dos pais ser *rr*.

### Q3 {.unnumbered}

**Considerando-se dois pares de genes independentes em uma população.**

**RR + Rr = plantas resistentes** <br /> **rr = plantas susceptíveis**

**AA + Aa = plantas altas** <br /> **aa = plantas baixas**

**Freq. de plantas susceptíveis = 0.2** <br /> **Freq. de plantas baixas
= 0.4**

**Calcular:**

**a) Qual a proporção de plantas baixas susceptíveis?**

$$
\begin{aligned}
F(baixas\ e\ susceptíveis) &= F(baixas) \times F(susceptíveis) \\
&= 0.4 \times 0.2 \\
&= 0.08
\end{aligned}
$$

**b) Coletando-se 5 plantas, qual a probabilidade de todas serem altas e
susceptíveis?**

$$
\begin{aligned}
P(5\ altas\ e\ susceptíveis) &= P(altas\ e\ susceptíveis)^5 \\
&= (0.6 \times 0.2)^5 \\
&= 0.12^5 \\
&= 0.0000248832 = 0.00249\%
\end{aligned}
$$

**c) Coletando-se 5 plantas, qual a probabilidade de obter:**

-   **01 plantas altas/resistentes:**

```{r}
# P(alta e resistente)
p <- 0.6 * 0.8
p

# P(alta e resistente) tomando-se 5
dbinom(1, 5, p)
```

-   **03 plantas altas/susceptíveis**

```{r}
# P(alta e susceptível)
p <- 0.6 * 0.2
p

# P(3 altas e susceptíveis) tomando-se 5
dbinom(3, 5, p)
```

-   **01 plantas baixas/resistentes**

```{r}
# P(baixa e resistente)
p <- 0.4 * 0.8
p

# P(baixa e resistente) tomando-se 5
dbinom(1, 5, p)
```

### Q4 {.unnumbered}

**Considerando-se um indivíduo hexaploide com o seguinte genótipo:
"AAAaaa"**

**Se o gene "A" se localizar distante do centrômero, considerando uma
autofecundação, calcular:**

**a) Quais os tipos de gametas?**

Segregação cromatídica: AAAaaa = AAAAAAaaaaaa

AAA <br /> AAa <br /> Aaa <br /> aaa

**b) Qual a proporção de gametas "AAa?"**

$$
\begin{aligned}
P(AAa) &= \frac{combinação\ de\ 6\ tomados\ 2\ a\ 2\ \times combinação\ de\ 6\ tomados\ 1\ a\ 1}{combinação\ de\ 12\ tomados\ 3\ a\ 3} \\
&= \frac{{6 \choose 2} \times {6 \choose 1}}{{12 \choose 3}} \\
&= \frac{\frac{6!}{2! \times 4!} \times \frac{6!}{1!\times5!}}{\frac{12!}{3! \times 9!}} \\
\end{aligned}
$$

Resolvendo com R:

```{r}
numerador1 <- choose(6, 2)
numerador2 <- choose(6, 1)
denominador <- choose(12, 3)
pAAa <- (numerador1 * numerador2) / denominador
pAAa
```

Demonstrando o cálculo passo-a-passo:

$$
\begin{aligned}
P(AAa) &= \frac{{6 \choose 2} \times {6 \choose 1}}{{12 \choose 3}} \\
&= \frac{\frac{6!}{2! \times 4!} \times \frac{6!}{1!\times5!}}{\frac{12!}{3! \times 9!}} \\
&= \frac{\frac{6\ 5\ 4!}{2 \times 4! } \times \frac{6\ 5!}{1 \times 5!}} {\frac{12\ 11\ 10\ 9!}{3\ 2\ 1 \times 9!}} \\
&= \frac{\frac{30}{2} \times 6} {\frac{1320}{6}} \\
&= \frac{90}{220} = 0.409
\end{aligned}
$$

**c) Quais as frequências dos genótipos: "aaaaaa" e "AAAaaa" resultantes
da autofecundação?**

Frequências:

| F / M | AAA    | AAa    | Aaa    | aaa    |
|:------|:-------|:-------|:-------|:-------|
| AAA   | AAAAAA | AAAAAa | AAAAaa | AAAaaa |
| AAa   | AAAAAa | AAaAAa | AAaAaa | AAaaaa |
| Aaa   | AAAAaa | AaaAAa | AaaAaa | Aaaaaa |
| aaa   | AAAaaa | AAaaaa | Aaaaaa | aaaaaa |

**aaaaaa:** $\frac{1}{16}$

**AAAaaa:** $\frac{2}{16} = \frac{1}{8}$

### Q5 {.unnumbered}

**Em bovinos, o fenótipo mocho é devido a um alelo dominante, o alelo
recessivo confere o fenótipo chifrudo. Um touro mocho foi cruzado com 10
vacas sabidamente heterozigóticas e todos os descendentes foram mochos.
Qual a probabilidade do touro ser homozigoto?**

Cruzamento: A\_ x Aa     Descendentes: 100% A\_

Se o touro fosse homozigoto, teríamos AA x Aa, que resultaria em 50% AA
: 50% Aa (todos mochos).

Se o touro fosse heterozigoto, teríamos Aa x Aa, que resultaria em 25%
AA : 50% Aa : 25% aa

Se o segundo caso fosse verdadeiro, esperaríamos encontrar 2 touros
chifrudos. Portanto, temos 100% de certeza de que o touro é homozigoto.

## Semana 2: Constituição genética da população {.unnumbered}

### Q1 {.unnumbered}

**Grupo sanguíneo M-N na espécie humana.**

| M    | MN   | N    |
|:-----|:-----|:-----|
| 5000 | 3000 | 2000 |

**a) Qual a freqüência genotípica observada nesta amostra?**

```{r}
total <- 5000 + 3000 + 2000
P <- 5000 / total
H <- 3000 / total
Q <- 2000 / total

P # homozigotos dominantes
H # heterozigotos
Q # homozigotos recessivos
```

**b) Quais são as freqüências gênicas?**

```{r}
p <- P + 0.5 * H
q <- Q + 0.5 * H

p
q
```

**c) Utilizando-se as freqüências gênicas observadas, quais seriam as
freqüências genotípicas esperadas de acordo com a lei de
Hardy-Weinberg?**

```{r}
esperado <- c(P = p^2,
              H = 2*p*q,
              Q = q^2)
esperado
```

**d) Como os valores observados concordam com os valores esperados?**

```{r}
# Teste de qui-quadrado
observado <- c(MM = 5000, MN = 3000, NN = 2000)
HardyWeinberg::HWChisq(observado)
```

O teste resultou em um $\chi^2$ muito elevado, com valor de P \< 0.05,
indicando que a população está em desequilíbrio. O mesmo fato pode ser
constatado pelo valor de D.

### Q2 {.unnumbered}

**Em uma população, 80% das plantas apresentam flor roxa. Cor de flor
branca é governada por um gene autossomal recessivo. Quais as
frequências gênicas, genotípicas e fenotípicas nesta população
considerando E.H.W?**

Dados da questão: 80% B\_ : 20% bb

-   Frequência fenotípica: 80% roxas : 20% brancas

-   Frequência gênica:

$$
\begin{aligned}
q^2 &= 0.2 \\
q &= \sqrt{0.2} \\
q &= 0.44721 \\
\\
p &= 1 - 0.4472136 \\
p &= 0.5527864 
\end{aligned}
$$

-   Frequência genotípica:

$$
\begin{aligned}
P\ (BB) &= 0.5527864^2 = 0.3055728 \\
\\
H\ (Bb) &= 2 \times 0.5527864 \times 0.4472136 = 0.4944271 \\
\\
Q\ (bb) &= 0.4472136^2 = 0.2
\end{aligned}
$$

### Q3 {.unnumbered}

**Qual a freqüência de um gene recessivo em uma população em cruzamento
ao acaso, se metade dos indivíduos normais são portadores
(heterozigotos)?**

$$
\begin{aligned}
\frac{\text{Heterozigotos}}{Normais} = \frac{2pq}{1-q^2} = \frac{2q(1-q)}{1-q^2} = \frac{2q(1-q)}{(1+q)(1-q)} = \frac{2q}{1+q} \\
\end{aligned}
$$

Resolvendo para encontrar q:

$$
\begin{aligned}
\frac{2q}{1+q} &= \frac{1}{2} \\
4q &= 1+q \\
3q &= 1 \\
q &= \frac{1}{3}
\end{aligned}
$$

### Q4 {.unnumbered}

**Três alelos (A, B, e C) presentes em uma população. Todos os genótipos
foram identificados por eletroforese e as freqüências na amostra
analisada foram:**

| Genótipo | Frequência |
|:---------|:-----------|
| AA       | 9.6        |
| AB       | 48.3       |
| BB       | 34.3       |
| AC       | 2.8        |
| BC       | 5.0        |
| CC       | 0.0        |

**a) Quais são as freqüências gênicas na amostra?**

Como a frequência de um gene é igual à frequência de homozigots + metade
da frequência de heterozigotos, temos:

$$A = 0.096 + \frac{1}{2}(0.483 + 0.028) = 0.3515$$

$$B = 0.343 + \frac{1}{2}(0.483 + 0.05) = 0.6095$$

$$C = 0.0 + \frac{1}{2}(0.028 + 0.05) = 0.039$$

**b) Porque não se observou indivíduos do genótipo CC?**

A frequência esperada de indivíduos CC é $C^2 = 0.039^2 = 0.0015$. Como
o tamanho amostral é de 178 indivíduos, espera-se encontrar
$178 \times 0.0015 = 0.27$ indivíduos CC (menos de 1). Portanto, a
frequência observada é esperada. Se o tamanho amostral fosse maior,
poderíamos observar indivíduos CC.

### Q5 {.unnumbered}

**Um gene "A" ligado ao sexo. Supondo P(A) = 0.2 nos machos e 1,0 nas
fêmeas na geração t1:**

**a) Qual será a freqüência do gene A na população como um todo quando
em E.H.W.?**

Implementando uma função para calcular frequências de genes ligados ao
sexo em machos e fêmeas:

```{r}
options(scipen = 99999)
calc_freq_xlinked <- function(pm0 = NULL, pf0 = NULL, 
                              generations = 10) {
    df <- data.frame(
        Generation = seq_len(generations),
        pf = c(pf0, rep(NA, generations - 1)),
        pm = c(pm0, rep(NA, generations - 1))
    )
    for(t in 2:generations) {
        df[t, "pf"] <- (df[t-1, "pm"] + df[t-1, "pf"]) / 2
        df[t, "pm"] <- df[t-1, "pf"]
    }
    df$difference <- df$pf - df$pm
    return(df)
}

# Aplicando função com dados do enunciado
calc_freq_xlinked(pm0 = 0.2, pf0 = 1, generations = 15)
```

Para verificar a frequência de A no equilíbrio, vamos simular 100
gerações de cruzamento ao acaso e obter a frequência na geração 100.

```{r}
calc_freq_xlinked(pm0 = 0.2, pf0 = 1, generations = 100)$pf[100]
```

Verificando de forma visual:

```{r}
suppressPackageStartupMessages(library(tidyverse))

# Simulando 20 gerações
freq50 <- calc_freq_xlinked(pm0 = 0.2, pf0 = 1, generations = 20)

# Visualizando simulação
freq50[, 1:3] %>%
    tidyr::pivot_longer(
        !Generation, names_to = "sex", values_to = "freq"
) %>%
    mutate(sex = str_replace_all(sex, c("pf" = "Fêmea",
                                        "pm" = "Macho"))) %>%
    ggplot(., aes(x = Generation, y = freq)) +
    geom_point(aes(color = sex)) +
    geom_line(aes(group=sex, color=sex)) +
    scale_color_manual(values = c("grey40", "goldenrod")) +
    theme_bw() +
    ylim(0,1) + 
    labs(
        color = "Sexo",
        title = "Frequência do gene A ao longo de 20 gerações",
        subtitle = "O gene A é ligado ao sexo",
        x = "Geração", y = "Frequência"
    )
```

**b) Após três gerações de acasalamento ao acaso, (t4), qual será a
freqüência do gene "A" nos machos (pm) e nas fêmeas (pf)?**

```{r}
calc_freq_xlinked(pm0 = 0.2, pf0 = 1, generations = 4)
```

pm = 0.8    pf = 0.7

**c) Qual a proporção do grau de desequilíbrio (pm - pf) da geração t4
em relação à geração t1?**

O desequilíbio na geração t4 equivale a 1/8 do desequilíbrio na geração
t1.

### Q6 {.unnumbered}

**Na geração parental "0", 30% dos genótipos são "AAbb" e 70% são
"aaBB". Considerando cruzamento ao acaso em gerações sucessivas
pergunta-se:**

**Qual a freq. do genótipo "AABB" na progênie da geração 2 (após duas
gerações de cruzamento ao acaso), se os locos estiverem (1) não ligados,
(2) ligados com uma freqüência de recombinação de 10%? Idem para o
genótipo AaBb.**

30% Ab/Ab : 70% aB/aB, portanto:

$p_A$ = 0.3   $q_A$ = 0.7 <br /> $p_B$ = 0.7   $q_B$ = 0.3

| Gametas    | AB              | Ab              | aB              | ab              |
|------------|-----------------|-----------------|-----------------|-----------------|
| Freq. EHW  | $p_Ap_B = 0.21$ | $p_Aq_B = 0.09$ | $q_Ap_B = 0.49$ | $q_Aq_B = 0.21$ |
| Freq. obs. | r = 0           | s = 0.3         | t = 0.7         | u = 0           |
| Dif. EHW   | +D = 0.21      |  -D = -0.21     |  -D = -0.21      |  +D = 0.21     |


Agora que conhecemos $D_0$, podemos calcular $D_2$ nos dois cenários apresentados no enunciado:

- *Loci* não ligados:

$$
\begin{aligned}
D_t &= D_0(1-c)^t \\
D_2 &= 0.21(1-0.5)^2 \\
&= 0.21 \times 0.25 \\
&= 0.0525
\end{aligned}
$$

- *Loci* ligados com c = 0.1:

$$
\begin{aligned}
D_2 &= 0.21(1-0.1)^2 \\
&= 0.21 \times 0.81 \\
&= 0.1701
\end{aligned}
$$


Sendo r a frequência do gameta AB, a frequência do genótipo AABB será $r^2$.

- Frequência de AABB para *loci* não ligados:

$$
\begin{aligned}
r &= \hat{r} - D \\
&= 0.21 - 0.0525 \\
&= 0.1575 \\
\\
r^2 &= 0.02480625
\end{aligned}
$$

- Frequência de AABB para *loci* ligados com c = 0.1:

$$
\begin{aligned}
r &= 0.21 - 0.1721 \\
&= 0.0379 \\
\\
r^2 &= 0.00143641
\end{aligned}
$$

Para o genótipo AaBb (duplo heterozigoto), temos 4 possíveis combinações de gametas:

1. AB e ab
2. Ab e aB
3. aB e Ab
4. ab e AB

- Frequência para *loci* não ligados:

```{r}
# Frequências gaméticas na geração 2 para genes independentes
D <- 0.0525
AB <- 0.21 - D
Ab <- 0.09 + D
aB <- 0.49 + D
ab <- 0.21 - D

# Soma dos produtos
(AB * ab) + (Ab * aB) + (aB * Ab) + (ab * AB)
```

- Frequência para *loci* ligados com c = 0.1:

```{r}
# Frequências gaméticas na geração 2 para genes ligados
D <- 0.1701
AB <- 0.21 - D
Ab <- 0.09 + D
aB <- 0.49 + D
ab <- 0.21 - D

# Soma dos produtos
(AB * ab) + (Ab * aB) + (aB * Ab) + (ab * AB)
```


## Semana 3: Mudanças na Frequência Gênica {.unnumbered}

### Q1 {.unnumbered}

**Flor branca ocorre normalmente em uma população de plantas de flores roxas com uma freq. de 3e-04. Uma planta de flor branca produz em média 200 sementes, enquanto que as de flor roxa produzem 600.**


**a) Considerando a flor branca o produto de um gene recessivo, considerando ainda a pop. em equilíbrio, qual a taxa de mutação necessária para balancear o efeito da seleção?**

*Fitness* das plantas de flor branca = $\frac{200}{600} = 0.3333333$.

Logo, $s = 1 - 0.3333333 = 0.6666667$.

No equilíbrio, a perda por seleção deve ser igual ao ganho por mutação. Ou seja:

$$
\begin{aligned}
u &= sq^2 \\
u &= 0.6666667 \times 3e-04 \\
u &= 2e-04
\end{aligned}
$$

**b) Se flor branca fosse resultante de um gene de dominância completa, qual seria a taxa de mutação para manter equilíbrio?**

Considerando que homozigotos serão muito raros e, portanto, desprezíveis, teremos:

$$
\begin{aligned}
u &= \frac{1}{2}sH \\
u &= \frac{1}{2} \times 0.6666667 \times 3e-04 \\
u &= 1.5e-04
\end{aligned}
$$

### Q2 {.unnumbered}

**Uma doença causada por um gene recessivo autossomal.**

**Indivíduos doentes não deixam descendentes. Porém indivíduos doentes tratados deixam a metade de descendentes em relação aos indivíduos normais.**

**Considerando que no presente, não existe tratamento e a população se encontra em equilíbrio, quais as consequências a longo prazo, se aplicarmos o tratamento nos indivíduos doentes? Considere que a pop. no presente se encontra em equilíbrio (Mut. X seleção) e que após o tratamento atingirá um novo equilíbrio.**

A frequência dos homozigotos recessivos (afetados pela doença) é $q^2 = \frac{u}{s}$.

Sem tratamento, s = 1. Com tratamento, s = 0.5 (metade sobrevive). Portanto, tratar os indivíduos afetados faria a população de homozigotos recessivos dobrar de tamanho no novo equilíbrio em consequência da mutação.


### Q3 {.unnumbered}

**Vantagem do heterozigoto.**

**Proporção de morte dos homozigotos dominantes é de 70%. No equilíbrio, o gene dominante atingiu uma freq. de 0.20. Qual a percentagem de perda de indivíduos? (perda genética: L).**

Se 70% dos indivíduos morrem, s = 0.7.

$$
\begin{aligned}
L &= s_1p \\
L &= 0.7 \times 0.2 \\
L &= 0.14 = 14\%
\end{aligned}
$$


### Q4 {.unnumbered}

**Se um alelo A sofre mutação para a com uma freq. de 1 para 10.000 e no sentido oposto de 1 para 100.000, e se os três genótipos possuem mesma fitness, qual seria a freq. genotípica no equilíbrio em uma população em acasalamento ao acaso?**

No equilíbrio, $pu = qv$. Logo, $q = \frac{u}{u+v}$. Portanto:

$$
\begin{aligned}
q &= \frac{1e-04}{1e-04 + 1e-05} \\
q &= \frac{1}{1 + 1e-01} \\
q &= 0.90909
\end{aligned}
$$

Se $q = 0.90909$, então $p = 1 - 0.90909 = 0.09091$. Portanto:

$$
\begin{aligned}
AA &= p^2 = 0.008264628 \\
Aa &= 2pq = 0.1652907 \\
aa &= q^2 = 0.8264446
\end{aligned}
$$

Conferindo se as frequências somam a 1:

```{r}
0.008264628 + 0.1652907 + 0.8264446
```

### Q5 {.unnumbered}

**Referindo-se ao problema 4, qual seria a conseqüência se a taxa de mutação fosse duplicada em ambos os sentidos?**

Como as taxas seriam aumentadas na mesma proporção (duas vezes) em ambos os sentidos, nada aconteceria. As frequências do equilíbrio seriam as mesmas. 

### Q6 {.unnumbered}

**Em um estoque de mutante autossomal dominante homozigoto, ocorreu contaminação com tipos selvagens. Após 15 gerações, alguns indivíduos selvagens foram observados contaminando o estoque de mutantes. Supondo que:**

1. **Em cada geração, 15% dos indivíduos eram contaminantes;**

2. **Todos os contaminantes eram selvagens homozigotos;**

3. **Não havia diferença de fitness entre os diferentes genótipos.**

**Pergunta-se:**

**a) Proporção de indivíduos selvagens após as 15 gerações de contaminação.**

Mudança nas frequências gênicas devido a migração na geração n:

$$
(q_n - q_m) = (1-m)^n(q_0-q_m)
$$

Sendo q o alelo mutante, $q_0 = 1$ e $q_m = 0$. Assim, na geração 15, teremos:

$$
\begin{aligned}
(q_{15} - 0) &= (1-0.15)^{15}(1-0) \\
q_{15} &= 0.08735422
\end{aligned}
$$

Sendo $p_{15} = 1-q_{15} = 0.9126458$, a proporção de indivíduos selvagens será $p^2 = 0.8329224 = 83.29\%$.

**b) A proporção de heterozigotos entre indivíduos de fenótipo mutante.**

Frequência de mutantes = $1-p^2 = 0.1670 = 16.70\%$

Frequência de heterozigotos = $2pq = 0.1594 = 15.94\%$

Frequência de heterozigotos entre mutantes = $\frac{0.1594}{0.1670} = 0.9543 = 95.43\%$

