# Provas {.unnumbered}

Nessa página, encontram-se as soluções para as provas da disciplina "Genética Quantativa" (UENF), ministrada pelo professor Messias Pereira Gonzaga.

## Prova 1 {.unnumbered}

### Q1 {.unnumbered}

**(21%) Considerando uma planta de mamão duplo heterozigota (AaBb), sendo:**

- **Loco A – determina o sexo da planta (AA = letal; Aa = hermafrodita e aa = feminina)**

- **Loco B – determina a cor de polpa do fruto: (BB e Bb = polpa amarela; bb = polpa vermelha).** 

**Considere que os locos são independentes. Considerando-se o plantio de uma progênie resultante da autofecundação desta planta, responda:**

**a) Qual a proporção de plantas hermafroditas e de polpa vermelha?**

Da autofecundação de AaBb, temos:

- Loco A: 2/3 hermafroditas : 1/3 femininas (n = 3, pois AA é letal)

- Loco B: 3/4 polpa amarela : 1/4 polpa vermelha

Portanto:

$$
\begin{aligned}
P(\text{hermafrodita e polpa vermelha}) &= \frac{2}{3} \times \frac{1}{4} \\
&= \frac{1}{6} = 0.1666667 = 16.66667\%
\end{aligned}
$$


**b) Considerando-se 5 plantas ao acaso, qual a probabilidade de todas as plantas serem hermafroditas e de polpa amarela?**

$$
\begin{aligned}
P(\text{5 hermafroditas e polpa amarela}) &= (\frac{2}{3} \times \frac{3}{4})^5 \\
&= (\frac{1}{2})^5 \\
&= \frac{1}{32} = 0.03125 = 3.125\%
\end{aligned}
$$


**c) Quantas mudas devem ser plantadas para ter 95% de segurança de que pelo menos uma planta seja do tipo mais aceito comercialmente (hermafrodita e de polpa vermelha)?**

Probabilidade de obter o tipo mais aceito comercialmente: $\frac{1}{6}$

Pelo menos uma do tipo mais aceito comercialmente: $1 - (\frac{5}{6})^n$

Para 95% de segurança, temos:

$$
\begin{aligned}
1 - (\frac{5}{6})^n &= 0.95 \\
0.05 &= (\frac{5}{6})^n \\
\log 0.05 &= n \log \frac{5}{6} \\
\\
n &= \frac{\log 0.05}{\log \frac{5}{6}} \\
&= 16.43 = \text{17 plantas}
\end{aligned}
$$

### Q2 {.unnumbered}

**(15%) Mostre graficamente a aproximação ao equilíbrio sob acasalamento ao acaso para o caso de um gene ligado ao sexo. Considere as seguintes frequências iniciais: qf = 0,2 e qm = 0,8. Qual a freqüência gênica (q) no equilíbrio?**

Implementando uma função para calcular frequências de genes ligados ao
sexo em machos e fêmeas:

```{r}
options(scipen = 99999)
calc_freq_xlinked <- function(pm0 = NULL, pf0 = NULL, 
                              generations = 10) {
    df <- data.frame(
        Generation = seq_len(generations),
        pf = c(pf0, rep(NA, generations - 1)),
        pm = c(pm0, rep(NA, generations - 1))
    )
    for(t in 2:generations) {
        df[t, "pf"] <- (df[t-1, "pm"] + df[t-1, "pf"]) / 2
        df[t, "pm"] <- df[t-1, "pf"]
    }
    df$difference <- df$pf - df$pm
    return(df)
}
```

Aplicando função com dados do enunciado e demonstrando graficamente, simulando 20 gerações: 

```{r}
suppressPackageStartupMessages(library(tidyverse))

# Simulando 20 gerações
freq20 <- calc_freq_xlinked(pm0 = 0.8, pf0 = 0.2, generations = 20)

# Visualizando simulação
freq20[, 1:3] %>%
    tidyr::pivot_longer(
        !Generation, names_to = "sex", values_to = "freq"
) %>%
    mutate(sex = str_replace_all(sex, c("pf" = "Fêmea",
                                        "pm" = "Macho"))) %>%
    ggplot(., aes(x = Generation, y = freq)) +
    geom_point(aes(color = sex)) +
    geom_line(aes(group=sex, color=sex)) +
    scale_color_manual(values = c("grey40", "goldenrod")) +
    theme_bw() +
    ylim(0,1) + 
    labs(
        color = "Sexo",
        title = "Frequência do gene A ao longo de 20 gerações",
        subtitle = "O gene A é ligado ao sexo",
        x = "Geração", y = "Frequência"
    )
```

Verificando a frequência de q no equilíbrio:

```{r}
freq20
```
 
A frequência de q no equilíbrio é de aproximadamente 0.40 ou 40%.

### Q3 {.unnumbered}

**(26%) Na geração parental "0", uma determinada população é formada por 100% do genótipo duplo heterozigoto "AaBb". Considerando acasalamento ao acaso em gerações sucessivas, pergunta-se:**

**a) Quais as frequências gaméticas iniciais e no equilíbrio se os locos estiverem (1) não ligados, (2) ligados (fase aproximação) com uma frequência de recombinação de 40%?**

100% AaBb, logo:

pA = qA = 0.5 <br />
pB = qB = 0.5

| Gametas | AB | Ab | aB | ab |
|:----|:----|:----|:----|:----|
|Freq. EHW|0.25|0.25|0.25|0.25|
|Freq. obs. inicial|r = 0.5|s = 0|t = 0|u = 0.5|
|Desequilíbrio|0.25|-0.25|-0.25|0.25|

Sabendo que $D_0 = 0.25$, podemos calcular $D_t$, sendo t a geração usando a seguinte fórmula:

$D_t = D_0(1-c)^t$

A partir do desequilíbrio na geração t, $D_t$, podemos calcular a frequência de qualquer gameta usando:

$$
\begin{aligned}
r &= \hat{r} + D_t \\
s &= \hat{s} - D_t \\
t &= \hat{t} - D_t \\
u &= \hat{u} + D_t
\end{aligned}
$$


Implementando função para calcular o desequilíbrio e a frequência gamética em t gerações:

```{r}
calc_D_freq <- function(D0 = 0.25, feq = c(0.25, 0.25, 0.25, 0.25),
                        c = 0.5, t = c(1:5)) {
    dt <- D0 * (1-c)^t
    rt <- feq[1] + dt
    st <- feq[2] - dt
    tt <- feq[3] - dt
    ut <- feq[4] + dt
    
    df_result <- data.frame(D=NA, r=NA, s=NA, t=NA, u=NA, Generation=NA)
    for(i in seq_along(t)) {
        df_result[i, "r"] <- rt[i]
        df_result[i, "s"] <- st[i]
        df_result[i, "t"] <- tt[i]
        df_result[i, "u"] <- ut[i]
    }
    df_result$D <- dt
    df_result$Generation <- t
    return(df_result)
}
```

Agora, podemos simular 20 gerações de cruzamento ao acaso e verificar as frequências gaméticas no equilíbrio para c = 0.5 e c = 0.4.

```{r}
# Frequencias para c = 0.5 (locos independentes)
independentes <- calc_D_freq(c = 0.5, t=1:20)
independentes

# Frequencias para c = 0.4 (locos ligados com taxa de recombinação de 40%)
ligados <- calc_D_freq(c = 0.4, t=1:20)
ligados
```


**b) Qual a freq. do genótipo "AaBb" quando a população estiver atingida o equilíbrio, se os locos estiverem (1) não ligados, (2) ligados (fase aproximação) com uma frequência de recombinação de 40%?**

O genótipo AaBb pode ser gerado por:

- AB e ab (ru)
- Ab e aB (st)
- aB e Ab (ts)
- ab e AB (ur)

Usando as frequências obtidas na **letra A)**, temos:

```{r}
i <- independentes

# Para c = 0.5
(i$r[20] * i$u[20]) + 
    (i$s[20] * i$t[20]) + 
    (i$t[20] * i$s[20]) + 
    (i$u[20] * i$r[20])
```

```{r}
l <- ligados

# Para c = 0.4 
(l$r[20] * l$u[20]) + 
    (l$s[20] * l$t[20]) + 
    (l$t[20] * l$s[20]) + 
    (l$u[20] * l$r[20])
```

### Q4 {.unnumbered}

**(20%) Considerando um indivíduo hexaploide com o seguinte genótipo: AAAaaa, sendo o referido loco localizado distante do centrômero, sendo o mesmo, dominante para porte: aaaaaa = porte baixo e demais genótipos de porte alto. Da autofecundação da referida planta, pergunta-se:**

**a) Quais os tipos de gametas a serem produzidos e as respectivas proporções?**

Segregação cromatídica: AAAAAAaaaaaa

Gametas: 

- AAA
- AAa
- Aaa
- aaa

Calculando frequências:

```{r}
# Frequência de AAA
AAA <- choose(6, 3) / choose(12, 3)
AAA

# Frequência de AAa
AAa <- ( choose(6, 2) * choose(6, 1) ) / choose(12, 3)
AAa

# Frequência de Aaa
Aaa <- ( choose(6, 1) * choose(6,2) ) / choose(12, 3)
Aaa

# Frequência de aaa
aaa <- choose(6, 3) / choose(12, 3)
aaa

# Conferindo se as frequências somam a 1
AAA + AAa + Aaa + aaa
```

**b) Quais as frequências fenotípicas?**

Como indivíduos de porte baixo são representados pelo genótipo aaaaaa, a sua frequência será $aaa^2 = 0.008264463$ ou 0.8264463%. Sendo assim, temos as seguintes frequências fenotípicas:

0.8264463% porte baixo : 99.17355% porte alto


### Q5 {.unnumbered}

**(18%) Falso ou verdadeiro. (Se falso, marque a parte que invalida)**

**a) ( F ) Caracteres quantitativos diferem dos qualitativos basicamente por serem determinados por vários genes e serem** pouco influenciados pelo ambiente.

Caracteres quantitativos são muito influenciados pelo ambiente.

**b) ( V ) A segregação cromossômica é considerada quando o loco em questão se situa muito próximo ao centrômero.**

**c) ( V ) Em uma população em EHW, quando p = q, as freqüências genotípicas em geral atingem o máximo.**

**d) ( F ) No caso de gene ligado ao sexo, a cada geração de cruzamento ao acaso, a diferença de freqüência gênica entre pai e mãe é reduzida à metade, porém,** a frequência na mãe é sempre maior por se tratar do sexo homogamético (XX).

A frequência não é sempre maior na mãe. Se a frequência é maior na mãe na geração n, na geração n+1 a frequência será maior no pai, na n+2 será maior na mãe, e assim sucessivamente (ver gráfico da questão 2).

**e) ( V ) Em uma população em EHW, para um alelo raro recessivo, a grande maioria dos genótipos recessivos são oriundos de indivíduos normais.**

**f) ( V ) Quanto maior o número de locos, mais rapidamente se observa a aproximação ao equilíbrio quando em cruzamento ao acaso.**