# Provas {.unnumbered}

Nessa página, encontram-se as soluções para as provas da disciplina "Genética Quantativa" (UENF), ministrada pelo professor Messias Pereira Gonzaga.

## Prova 1 {.unnumbered}

### Q1 {.unnumbered}

**(21%) Considerando uma planta de mamão duplo heterozigota (AaBb), sendo:**

- **Loco A – determina o sexo da planta (AA = letal; Aa = hermafrodita e aa = feminina)**

- **Loco B – determina a cor de polpa do fruto: (BB e Bb = polpa amarela; bb = polpa vermelha).** 

**Considere que os locos são independentes. Considerando-se o plantio de uma progênie resultante da autofecundação desta planta, responda:**

**a) Qual a proporção de plantas hermafroditas e de polpa vermelha?**

Da autofecundação de AaBb, temos:

- Loco A: 2/3 hermafroditas : 1/3 femininas (n = 3, pois AA é letal)

- Loco B: 3/4 polpa amarela : 1/4 polpa vermelha

Portanto:

$$
\begin{aligned}
P(\text{hermafrodita e polpa vermelha}) &= \frac{2}{3} \times \frac{1}{4} \\
&= \frac{1}{6} = 0.1666667 = 16.66667\%
\end{aligned}
$$


**b) Considerando-se 5 plantas ao acaso, qual a probabilidade de todas as plantas serem hermafroditas e de polpa amarela?**

$$
\begin{aligned}
P(\text{5 hermafroditas e polpa amarela}) &= (\frac{2}{3} \times \frac{3}{4})^5 \\
&= (\frac{1}{2})^5 \\
&= \frac{1}{32} = 0.03125 = 3.125\%
\end{aligned}
$$


**c) Quantas mudas devem ser plantadas para ter 95% de segurança de que pelo menos uma planta seja do tipo mais aceito comercialmente (hermafrodita e de polpa vermelha)?**

Probabilidade de obter o tipo mais aceito comercialmente: $\frac{1}{6}$

Pelo menos uma do tipo mais aceito comercialmente: $1 - (\frac{5}{6})^n$

Para 95% de segurança, temos:

$$
\begin{aligned}
1 - (\frac{5}{6})^n &= 0.95 \\
0.05 &= (\frac{5}{6})^n \\
\log 0.05 &= n \log \frac{5}{6} \\
\\
n &= \frac{\log 0.05}{\log \frac{5}{6}} \\
&= 16.43 = \text{17 plantas}
\end{aligned}
$$

### Q2 {.unnumbered}

**(15%) Mostre graficamente a aproximação ao equilíbrio sob acasalamento ao acaso para o caso de um gene ligado ao sexo. Considere as seguintes frequências iniciais: qf = 0,2 e qm = 0,8. Qual a freqüência gênica (q) no equilíbrio?**

Implementando uma função para calcular frequências de genes ligados ao
sexo em machos e fêmeas:

```{r}
options(scipen = 99999)
calc_freq_xlinked <- function(pm0 = NULL, pf0 = NULL, 
                              generations = 10) {
    df <- data.frame(
        Generation = seq_len(generations),
        pf = c(pf0, rep(NA, generations - 1)),
        pm = c(pm0, rep(NA, generations - 1))
    )
    for(t in 2:generations) {
        df[t, "pf"] <- (df[t-1, "pm"] + df[t-1, "pf"]) / 2
        df[t, "pm"] <- df[t-1, "pf"]
    }
    df$difference <- df$pf - df$pm
    return(df)
}
```

Aplicando função com dados do enunciado e demonstrando graficamente, simulando 20 gerações: 

```{r}
suppressPackageStartupMessages(library(tidyverse))

# Simulando 20 gerações
freq20 <- calc_freq_xlinked(pm0 = 0.8, pf0 = 0.2, generations = 20)

# Visualizando simulação
freq20[, 1:3] %>%
    tidyr::pivot_longer(
        !Generation, names_to = "sex", values_to = "freq"
) %>%
    mutate(sex = str_replace_all(sex, c("pf" = "Fêmea",
                                        "pm" = "Macho"))) %>%
    ggplot(., aes(x = Generation, y = freq)) +
    geom_point(aes(color = sex)) +
    geom_line(aes(group=sex, color=sex)) +
    scale_color_manual(values = c("grey40", "goldenrod")) +
    theme_bw() +
    ylim(0,1) + 
    labs(
        color = "Sexo",
        title = "Frequência do gene A ao longo de 20 gerações",
        subtitle = "O gene A é ligado ao sexo",
        x = "Geração", y = "Frequência"
    )
```

Verificando a frequência de q no equilíbrio:

```{r}
freq20
```
 
A frequência de q no equilíbrio é de aproximadamente 0.40 ou 40%.

### Q3 {.unnumbered}

**(26%) Na geração parental "0", uma determinada população é formada por 100% do genótipo duplo heterozigoto "AaBb". Considerando acasalamento ao acaso em gerações sucessivas, pergunta-se:**

**a) Quais as frequências gaméticas iniciais e no equilíbrio se os locos estiverem (1) não ligados, (2) ligados (fase aproximação) com uma frequência de recombinação de 40%?**

100% AaBb, logo:

pA = qA = 0.5 <br />
pB = qB = 0.5

| Gametas | AB | Ab | aB | ab |
|:----|:----|:----|:----|:----|
|Freq. EHW|0.25|0.25|0.25|0.25|
|Freq. obs. inicial|r = 0.5|s = 0|t = 0|u = 0.5|
|Desequilíbrio|0.25|-0.25|-0.25|0.25|

Sabendo que $D_0 = 0.25$, podemos calcular $D_t$, sendo t a geração usando a seguinte fórmula:

$D_t = D_0(1-c)^t$

A partir do desequilíbrio na geração t, $D_t$, podemos calcular a frequência de qualquer gameta usando:

$$
\begin{aligned}
r &= \hat{r} + D_t \\
s &= \hat{s} - D_t \\
t &= \hat{t} - D_t \\
u &= \hat{u} + D_t
\end{aligned}
$$


Implementando função para calcular o desequilíbrio e a frequência gamética em t gerações:

```{r}
calc_D_freq <- function(D0 = 0.25, feq = c(0.25, 0.25, 0.25, 0.25),
                        c = 0.5, t = c(1:5)) {
    dt <- D0 * (1-c)^t
    rt <- feq[1] + dt
    st <- feq[2] - dt
    tt <- feq[3] - dt
    ut <- feq[4] + dt
    
    df_result <- data.frame(D=NA, r=NA, s=NA, t=NA, u=NA, Generation=NA)
    for(i in seq_along(t)) {
        df_result[i, "r"] <- rt[i]
        df_result[i, "s"] <- st[i]
        df_result[i, "t"] <- tt[i]
        df_result[i, "u"] <- ut[i]
    }
    df_result$D <- dt
    df_result$Generation <- t
    return(df_result)
}
```

Agora, podemos simular 20 gerações de cruzamento ao acaso e verificar as frequências gaméticas no equilíbrio para c = 0.5 e c = 0.4.

```{r}
# Frequencias para c = 0.5 (locos independentes)
independentes <- calc_D_freq(c = 0.5, t=1:20)
independentes

# Frequencias para c = 0.4 (locos ligados com taxa de recombinação de 40%)
ligados <- calc_D_freq(c = 0.4, t=1:20)
ligados
```


**b) Qual a freq. do genótipo "AaBb" quando a população estiver atingida o equilíbrio, se os locos estiverem (1) não ligados, (2) ligados (fase aproximação) com uma frequência de recombinação de 40%?**

O genótipo AaBb pode ser gerado por:

- AB e ab (ru)
- Ab e aB (st)
- aB e Ab (ts)
- ab e AB (ur)

Usando as frequências obtidas na **letra A)**, temos:

```{r}
i <- independentes

# Para c = 0.5
(i$r[20] * i$u[20]) + 
    (i$s[20] * i$t[20]) + 
    (i$t[20] * i$s[20]) + 
    (i$u[20] * i$r[20])
```

```{r}
l <- ligados

# Para c = 0.4 
(l$r[20] * l$u[20]) + 
    (l$s[20] * l$t[20]) + 
    (l$t[20] * l$s[20]) + 
    (l$u[20] * l$r[20])
```

### Q4 {.unnumbered}

**(20%) Considerando um indivíduo hexaploide com o seguinte genótipo: AAAaaa, sendo o referido loco localizado distante do centrômero, sendo o mesmo, dominante para porte: aaaaaa = porte baixo e demais genótipos de porte alto. Da autofecundação da referida planta, pergunta-se:**

**a) Quais os tipos de gametas a serem produzidos e as respectivas proporções?**

Segregação cromatídica: AAAAAAaaaaaa

Gametas: 

- AAA
- AAa
- Aaa
- aaa

Calculando frequências:

```{r}
# Frequência de AAA
AAA <- choose(6, 3) / choose(12, 3)
AAA

# Frequência de AAa
AAa <- ( choose(6, 2) * choose(6, 1) ) / choose(12, 3)
AAa

# Frequência de Aaa
Aaa <- ( choose(6, 1) * choose(6,2) ) / choose(12, 3)
Aaa

# Frequência de aaa
aaa <- choose(6, 3) / choose(12, 3)
aaa

# Conferindo se as frequências somam a 1
AAA + AAa + Aaa + aaa
```

**b) Quais as frequências fenotípicas?**

Como indivíduos de porte baixo são representados pelo genótipo aaaaaa, a sua frequência será $aaa^2 = 0.008264463$ ou 0.8264463%. Sendo assim, temos as seguintes frequências fenotípicas:

0.8264463% porte baixo : 99.17355% porte alto


### Q5 {.unnumbered}

**(18%) Falso ou verdadeiro. (Se falso, marque a parte que invalida)**

**a) ( F ) Caracteres quantitativos diferem dos qualitativos basicamente por serem determinados por vários genes e serem** pouco influenciados pelo ambiente.

Caracteres quantitativos são muito influenciados pelo ambiente.

**b) ( V ) A segregação cromossômica é considerada quando o loco em questão se situa muito próximo ao centrômero.**

**c) ( V ) Em uma população em EHW, quando p = q, as freqüências genotípicas em geral atingem o máximo.**

**d) ( F ) No caso de gene ligado ao sexo, a cada geração de cruzamento ao acaso, a diferença de freqüência gênica entre pai e mãe é reduzida à metade, porém,** a frequência na mãe é sempre maior por se tratar do sexo homogamético (XX).

A frequência não é sempre maior na mãe. Se a frequência é maior na mãe na geração n, na geração n+1 a frequência será maior no pai, na n+2 será maior na mãe, e assim sucessivamente (ver gráfico da questão 2).

**e) ( V ) Em uma população em EHW, para um alelo raro recessivo, a grande maioria dos genótipos recessivos são oriundos de indivíduos normais.**

**f) ( V ) Quanto maior o número de locos, mais rapidamente se observa a aproximação ao equilíbrio quando em cruzamento ao acaso.**

--------------------------------------------------------------------------------

## Prova 2 {.unnumbered}

### Q1 {.unnumbered}

**(20%) Falso ou verdadeiro. Se falso, marque a(s) palavra(s) que justifique(m) sua resposta.**

**A ( F ) A ausência da ocorrência de cruzamentos intimamente aparentados faz com que Ne < N;**

Quando desconsideramos os cruzamentos intimamente aparentados, Ne > N.

**B ( F ) O número desigual de machos e fêmeas faz com que: Ne > N, sendo N = soma dos machos e fêmeas.**

O número desigual de machos e fêmeas faz com que Ne < N.

**C ( F ) Considerando os Processos Dispersivos (PD) e Sistemáticos (PS) atuando em uma população ao mesmo tempo, conclui-se que a mutação é efetiva para "equilibrar" o PD mesmo quando em populações muito pequenas.**

Em populações muito pequenas, a mutação não é efetiva para equilibrar o PD. O equilíbrio em consequência da mutação só ocorre em populações muito grandes.

**D ( V ) Os processos sistemáticos de mud. de freq. gênica (Δq) podem ser previstos em quantidade e em direção.**

**E ( V ) Considerando apenas Mut. Rec. Rev. atuando em uma população, no equilíbrio se teria mais mutantes do que selvagens (não mutantes).**

**F ( V ) Mutação é mais efetiva quando o gene mutante é raro. A seleção por sua vez é muito pouco efetiva quando o gene deletério é raro.**

**G ( F ) Quanto menor uma população menos drástico é o processo dispersivo.**

Quanto menor uma população, mais drástico é o processo dispersivo.

**H ( F ) Com o processo dispersivo, a freq. de homozigoto aumenta, consequentemente a variância da frequência gênica entre linhas diminui.**

A variância da frequência gênica entre linhas aumenta à medida que o processo dispersivo ocorre.

**I ( F ) Considerando apenas o PD, a freq. gênica média no conjunto de linhas permanece constante. Consequentemente, no decorrer do mesmo, a cada geração vai aumentando o grau de similaridade entre as diversas linhas.**

A cada geração, as diversas linhas tornam-se mais diferentes entre si. Entretanto, dentro de cada linha, a uniformidade aumenta. Em síntese, ocorre aumento da diferenciação entre linhas e da uniformidade dentro de linhas.

**J ( V ) Com o processo dispersivo, vai ocorrendo um incremento no coeficiente de endogamia (F), com um correspondente decréscimo no índice de pamixia (P). Portanto, após infinitas gerações de amostragem, F tende a 1, e P tende a zero. Consequentemente, a proporção de linhas segregantes tende a zero.**


### Q2 {.unnumbered}

**(10%)- Conceitue brevemente:**

a. **Em uma população em cruzamento ao acaso, comente o significado de: Pt = 1; Pt < 1; Pt > 1. (Pt = Ht/Ho).**

O índice de panmixia corresponde à frequência de heterozigotos em uma população subdividida. $P_t$ representa o índice de panmixia na geração t, sendo $P_t = 1 - F_t = \frac{H_t}{H_0}$. Quando $P_t = 1$, isso significa que a população não está subdividida; quando $P_t < 1$, significa que há uma deficiência de heterozigotos, pois $H_t < H_0$; quando $P_t > 1$, significa que há um excesso de heterozigotos, pois $H_t > H_0$.

b. **"Fitness" (Valor adaptativo)**

O valor adaptativo de um indivíduo representa o quanto esse contribui com prole para a geração seguinte. Por exemplo, se um genótipo está sob seleção com coeficiente de seleção s = 0,1, seu valor adaptativo é 1 - s = 0,9, ou seja, ele deixa apenas 90% do número de descendentes que o genótipo mais favorecido deixa.

c. **Polimorfismo**

Polimorfismos são diferenças causadas por genes com frequência intermediária. Eles são comumente usados como medidas de variação genética.

d. **Endogamia**

A endogamia consiste no acasalamento entre indivíduos que são intimimamente aparentados por ascendência. O principal problema da endogamia é o aumento considerável da possibilidade de união de 2 alelos raros com efeito negativo, formando indivíduos com menor valor adaptativo.

e. **Deriva**

Processo dispersivo de mudança na frequência gênica que ocorre em populações muito pequenas. Uma mudança por deriva genética ocorre simplesmente por efeito de amostragem, e não como consequência de uma vantagem adaptativa, como ocorre com a seleção.


### Q3 {.unnumbered}

**(10%) Comente brevemente as possíveis causas de polimorfismo.**

Existem várias possíveis explicações para o surgimento de polimorfismos, dentre elas:

1. Sobredominância (vantagem do heterozigoto): mantém as frequências gênicas em níveis intermediários;

2. Seleção dependente de frequência: nesse tipo de seleção, um alelo em baixa frequência produz um fenótipo raro que é favorecido. Entretanto, se esse fenótipo estiver em alta frequência, a seleção atua contra ele. Esse tipo de seleção é comum em dinâmicas de populações que envolvem ciclos patógeno-hospedeiro e predador-presa, por exemplo.

3. Ambiente heterogêneo: cada um dos alelos de um loco pode ser favorecido por ambientes diferentes. Por exemplo, em ambientes bem irrigados, o alelo A1 é mais vantajoso, enquanto em ambientes de seca o alelo A2 é mais vantajoso.

4. Transição: um polimorfismo pode representar um estágio de transição de um alelo para outro que, por algum motivo, se tornou mais vantajoso em um novo cenário. Como o tempo necessário para a fixação completa de um alelo pode ser longo, em um curto prazo podemos verificar a presença de um estágio de transição onde ambos os alelos estão presentes.

5. Mutação neutra: em alguns casos, o coeficiente de seleção agindo sobre um loco é tão baixo que mutações neutras podem surgir. Nesse caso, os polimorfismos não têm efeito sobre o valor adaptativo do indivíduo. Esse tipo de mutação é comum em regiões não-codificantes do genoma, por exemplo.


### Q4 {.unnumbered}

**(20%) Em uma pop. de milho, detectou-se a ocorrência de um fator (gene A2) eliminador de pólen (s = 1 contra o gameta masculino portador de tal gene). Supondo que A1A1 = plantas normais; A1A2 = plantas semiestereis, se um pesquisador constituiu uma população de 100% de indivíduos semiestereis, quais as freq. gênicas e genotípicas após:**

a. **Uma;**

b. **Três;**

c. **Infinitas gerações de cruzamentos ao acaso? (Considere apenas seleção)**

100% A1A2, logo $p = q = 0.5$.


Para semi-esterilidade, $\Delta{q} = -0.5q$. Ou seja, a frequência do alelo letal reduz à metade após cada geração de cruzamento ao acaso. Logo:

```{r}
# Implementando função para simular frequências gênicas e genotípicas para semi-esterilidade ao longo do tempo
options(scipen = 9999999)
freq_semiesteril <- function(p = NULL, q = NULL, t = 10) {
    half <- function(x, t) {
        return(x / 2^(1:t))
    }
    q <- half(q, t)
    tabela <- data.frame(p = NA, q = q, geracao = seq_len(t))
    tabela$p <- 1 - tabela$q
    
    tabela$P <- tabela$p^2
    tabela$Q <- tabela$q^2
    tabela$H <- 2 * tabela$p * tabela$q
    return(tabela)
}

# Aplicando função para p = q = 0.5 (resposta da letra A e B)
freq_semiesteril(p = 0.5, q = 0.5, t = 3)

# Para infinitas gerações, testando com t = 1000 (resposta da C)
tail(freq_semiesteril(p = 0.5, q=0.5, t=1000))
```

A frequência de q fica muito próxima de zero após muitas gerações, mas sua frequência é "protegida" pelos heterozigotos.

**NOTA:** Após muitas gerações, o valor de q é tão baixo que o computador aproxima p = 1 e P = 1 (ver avaliação do bloco de código acima). Tenha em mente que esses valores não são **exatamente** 1, mas um número **muito** próximo.


### Q5 {.unnumbered}

**(20%) Considerando-se a atuação apenas do processo dispersivo (PD) em uma população ideal responda:**

a. **Cite as consequências do PD.**

Os processos dispersivos podem gerar deriva genética (mudança casual na frequência gênica); aumento da diferença genética entre subpopulações distintas; aumento da similaridade entre indivíduos de uma mesma subpopulação (maior uniformidade); aumento da homozigose e diminuição da heterozigose. 

b. **Se uma determinada população base com freq. gênica:**

**P(A) = p0 = 0.2; P(a) = q0 = 0.8, após completa fixação, responder:**

- **Freq. gênica considerando-se todas as sub-populações como um todo.**
    
A frequência gênica média é igual à frequência gênica inicial. Logo, p = 0.2 e q = 0.8.

- **Freq. genotípica.**

Após a fixação, $A1A1 = p_0 = 0.2$, $A1A2 = 0$, e $A2A2 = q_0 = 0.8$. 

- $\sigma^2_q$ **(variância da freq. gênica entre linhas)**

$\sigma^2_q = p_0q_0 = 0.16$


### Q6 {.unnumbered}


**O gene br2 determina o fenótipo braquítico em milho, sendo o mesmo, recessivo em relação ao milho não mutante Br2-. O melhorista possuía duas populações, uma em homozigose para porte baixo (br2br2) e outra em homozigose para porte alto (Br2Br2). Ele plantou uma área composta pela mistura de 60% das sementes oriundas da população de porte alto (Br2Br2) e de 40% das sementes oriundas da população braquítica (br2br2). Na população resultante de tal mistura, supondo que a mesma tenha atingido o EHW, responda:**


- **Quais as freqüências gênicas?**

60% Br2Br2 e 40% br2br2, logo:

p(Br2) = 0.6 <br />
q(br2) = 0.4


- **Quais as freqüências genotípicas?**

Br2Br2 = $p^2 = 0.6^2 = 0.36$

Br2br2 = $2pq = 2 \times 0.6 \times 0.4 = 0.48$

br2br2 = $q^2 = 0.4^2 = 0.16$

- **Quais as freqüências fenotípicas?**

84% porte alto : 16% braquíticos


--------------------------------------------------------------------------------

## Prova 3 {.unnumbered}

### Q1 {.unnumbered}

**(20%) Falso ou verdadeiro. Se falso, marque ou justifique brevemente sua resposta.**

- **( V ) O coeficiente de parentesco de dois indivíduos é equivalente à média dos coeficientes de parentesco de um dos indivíduos com os pais do outro indivíduo.**

- **( F ) O coeficiente de parent. da progênie equivale ao coeficiente de endogamia dos pais.**

O coeficiente de ENDOGAMIA da progênie equivale ao coeficiente de PARENTESCO dos pais.

- **( V ) O coeficiente de endogamia será maior se calculado em relação a uma população base mais remota.**

- **( V ) A velocidade de elevação do grau de endogamia é a mesma para autofecundações sucessivas, e retrocruzamentos quando o genitor recorrente possui F=1.**

- **( F ) A variação continua é tão somente decorrente da segreg. simultânea de vários genes.**

A variação contínua também é decorrente de efeitos não-genéticos.

- **( F ) A substituição de um alelo desfavorável por outro favorável (a) será sempre positiva, independente da freq. gênica.**

A substituição pode ser negativa a depender das frequências de p e q.


### Q2 {.unnumbered}

**(20%) Responder às questões:**

- **Calcule o coeficiente de endogamia em uma progênie após duas gerações de retrocruzamento (transferência de um gene dominante), sendo os progenitores iniciais, linhas puras (F=1).**

Sabendo que $F_t = \frac{1}{2}(1 + F_{t-1})$:

$$
\begin{aligned}
F_1 &= 0.5 \\
F_2 &= \frac{1}{2}(1 + 0.5) = 0.75 \\
F_3 &= \frac{1}{2}(1 + 0.75) = 0.875
\end{aligned}
$$

- **Calcule o coeficiente de parentesco de um indivíduo com ele mesmo, sendo tal indivíduo, filho de irmãos completos, sendo os mesmos, filhos de pais endogâmicos.**



### Q3 {.unnumbered}

**(20%) Trabalhe a distribuição de freqüência para o caso de dois loci com alelos codominantes (ausência de dominância) com freqüência: (loco A: p = 0.4 e loco B: p = 0.6). Faça o gráfico da freqüência considerando que cada alelo favorável incrementa em 10 unidades no fenótipo. Considere que o duplo recessivo (aabb) seja igual a 40.**


### Q4 {.unnumbered}

**(20%) Em sorgo, uma espécie autógama, em média se observa 5% de fecundação cruzada. Qual será a freq. de heterozigotos em uma população em equilíbrio, para um loco com dois alelos, considerando que a população foi derivada do cruzamento entre duas linhas puras contrastantes para o referido loco, assumindo ausência dos processos sistemáticos?**


### Q5 {.unnumbered}

**(20%) - Uma característica métrica, com os seguintes valores fenotípicos:**

| A1A1 | A1A2 | A2A2 |
|:-----|:-----|:-----|
|  140 |  130 |  100 |

**Considerando a freq. gênica A1 = 0.5, estimar:**

- **Valores Genotípicos codificados (a, d, -a), Média e Grau médio de dominância.**

- **Efeito médio de substituição (a).**

- **Efeito médio dos genes (a1, a2).**

- **Valor genético (A), genotípico em termos de desvio (G) e desvio devido a dominância (D) dos diferentes genótipos.**

- **Mostre graficamente os valores de a, d, -a, a, e A**


